【裁判字號】    94,上易,2228
【裁判日期】    950315
【裁判案由】    詐欺
【裁判全文】
臺灣高等法院刑事判決                94年度上易字第2228號
上  訴  人  臺灣士林地方法院檢察署檢察官
上  訴  人
即  被  告  丁○○
選任辯護人  賴玉山律師
            洪瑞悅律師
            張獻村律師
上列上訴人因被告詐欺案件，不服臺灣士林地方法院94年度易字
第199號，中華民國94年10月21日第一審判決（ 起訴案號：臺灣
士林地方法院檢察署93年度偵續字第15號），提起上訴，本院判
決如下：
    主  文
原判決撤銷。
丁○○共同連續意圖為自己不法之所有，以詐術使人將本人之物
交付，處有期徒刑參年陸月。
    事  實
一、丁○○與丙○○○（由檢察官另案偵查中）係同居人，並對
    外自稱夫婦。民國八十八年間，丁○○曾陪同丙○○○至臺
    北縣汐止市○○街二三號甲○○所經營之千蓉美髮店洗頭，
    二人因而結識甲○○。嗣八十八年十月間，丁○○、丙○○○共同基於意圖為自己不法所有之概括犯意聯絡，在上開美
    髮店向甲○○訛稱：渠等專門從事大樓清潔工作，利潤甚豐
    ，投資新台幣（下同）三十萬元承包一棟大樓之清潔工作，
    每月可收入一萬元，因缺乏資金，邀請甲○○入夥投資云云
    ，致甲○○陷於錯誤，而自八十八年十月二十日起，陸續親
    自或委由其女丁愛真至金融機構提款後，將款項或連同現有
    之現金一併在千蓉美髮店交予丁○○、丙○○○。丁○○、
    丙○○○等為取信甲○○，並於投資之初向甲○○詐稱投資
    已有獲利，並陸續交付甲○○紅利約九、十萬元，致甲○○
    不疑有他，繼續投資。嗣丁○○、丙○○○等人再以需發放
    清潔工工資、購買打蠟機器、清潔用具及將來甲○○之家人
    亦可從事大樓清潔工作為由，誘騙甲○○繼續交付金錢。計
    甲○○自八十八年十月二十日起，至八十九年四月二十八日
    止，共交付丁○○、丙○○○等五百五十一萬八千元，其各
    次付款之日期、金額、支付方式等均詳如附表所示。事後甲○○見投資均無獲利，向丁○○、丙○○○等要求前往所投
    資清潔之大樓察看及工作，丁○○、丙○○○等則偽以該等
    大樓有門禁管制需辦理識別證始得進入云云，加以敷衍。嗣
    甲○○見識別證久未辦成，丁○○、丙○○○等又避不見面
    ，復查知丙○○○因犯詐欺罪經判刑確定未到案執行遭通緝
    ，始知受騙。
二、案經甲○○告訴及臺北縣政府警察局汐止分局報請臺灣士林
    地方法院檢察署檢察官偵查起訴。
    理  由
甲、證據能力之認定
    按被告以外之人於審判外向法官所為之陳述，得為證據，刑
    事訴訟法第一百五十九條之一第一項定有明文，是證人乙○○於民事訴訟中向法官所為陳述，有證據能力。又被告以外
    之人於偵查中向檢察官所為之陳述，除顯有不可信之情況者
    外，得為證據，刑事訴訟法第一百五十九條之一第二項亦定
    有明文。證人戊○○、林美鳳、郭黃美對、張曉紅、蔡淑蘭
    、蔡王鴛鴦、劉盧雲英等於本院審理時雖未到庭陳述，惟其
    等於偵查中向檢察官所為之陳述，並無顯不可信之情況，依
    上開規定均有證據能力，合先敘明。
乙、實體部分
一、訊據上訴人即被告丁○○矢口否認上揭犯行，辯稱：伊與丙○○○是普通朋友，既不是夫妻，亦未同居，伊未向告訴人
    拿錢，亦不知情云云。經查：
  (一)告訴人有親自或委由其女丁愛真至金融機構提款後，其將款
    項或連同現有之現金一併在千蓉美髮店交予被告、丙○○○
    作為投資清潔大樓款，金額共五百五十一萬八千元之事實，
    迭據告訴人於偵查、原審及本院指訴綦詳（詳偵字卷第一二
    二頁、一二三頁、一三三頁、一三四頁、一八七頁、二一八
    頁，偵續字卷第四０至四三頁，原審卷第六一至七三頁、一
    二五頁，本院卷第六０頁），並有汐止鎮農會取款條十九紙
    （見偵續字卷第五八至六四頁）、丙○○○簽名之收據十五
    件（見偵字卷第四三至五九頁）在卷可稽。又被告及辯護人
    等於原審行準備程序時，對丙○○○有收取告訴人投資款五
    百五十一萬八千元乙情，亦不爭執（詳原審卷第三０頁）。
    另證人丁愛真亦證述曾親眼目睹被告、丙○○○對告訴人談
    及投資清潔大樓之利潤不錯，而告訴人曾託其至行庫代為提
    款回來交給告訴人轉交給被告、丙○○○乙情（詳偵續字卷
    第四三至四四頁、原審卷第七五至七六頁）；證人戊○○亦
    證稱其去理頭髮，看到被告及丙○○○與告訴人談生意，要
    標大樓的清潔工作，叫告訴人入股，告訴人就叫丁愛真去領
    錢回來給被告及丙○○○，錢由告訴人經手交給被告等語（
    詳偵續字卷第四七至四八頁）。是告訴人確有交付投資清潔
    大樓款項共五百五十一萬八千元乙節，堪信為真。
  (二)被告與丙○○○對外自稱夫妻，丙○○○並冒名「許阿蓮」
    等情，業經告訴人證述綦詳。再證人林美鳳即被告及丙○○○之鄰居於偵查中證稱：認識丁○○好幾年，他住四樓，我
    住二樓。經檢察官提示丙○○○之照片供其辨認後，其稱：
    我認識時她叫阿蓮，她住四樓，常看到丁○○和丙○○○走
    在一起，阿蓮介紹他們二位是夫妻等語（詳偵字卷第二一五
    頁）。證人郭黃美對即海產店老闆，於偵查中經檢察官提示
    丙○○○之照片後，亦證稱：她曾在我小吃店吃東西，我都
    叫她阿蓮，認識庭上之丁○○，阿蓮說他們是夫妻。我嫁女
    兒時，丁○○、丙○○○二人有來喝喜酒，坐在一起等語（
    詳偵字卷第二一六頁、二一七頁）。證人張曉紅即小吃店老
    闆，於偵查中經指認丙○○○之照片後，證稱：認識丙○○○，丁○○和丙○○○是夫妻，還有一個兒子。八十九年間
    某日丙○○○自巷口哭著跑出來，說她先生丁○○要打她。
    丙○○○及丁○○常去我店裡光顧，丁○○還帶他兒子來，
    他們是以一家人的身分來光顧，丙○○○當面叫丁○○老公
    。且他們的親戚來現場打招呼時都用臺語向丙○○○說「你
    們尪某來喝酒」。他們還全家人與我的親戚一同出遊等語（
    詳偵續字卷第七九頁）。證人蔡淑蘭即被告之鄰居，於偵查
    中亦指認丙○○○照片，稱：認識丙○○○，我們都叫她盧
    太太，她以前是住在我的樓上，丁○○與丙○○○是夫妻。
    他們下樓時，丁○○介紹丙○○○是他老婆，且丙○○○也
    向我們稱丁○○是他的老公，每天都有看到他們一同出入四
    樓，四樓除了他們夫妻外，還有一個兒子，叫作盧振華，他
    叫丁○○爸爸、叫丙○○○媽媽等語（詳偵續字卷第八０至
    八一頁）。證人蔡王鴛鴦於偵查中亦證稱：我與蔡淑蘭是朋
    友，一次蔡淑蘭帶丁○○及丁○○的太太丙○○○來向我借
    錢。丁○○及丙○○○均自稱是夫妻，還有他們的兒子盧振
    華也有跟我拿過錢，他叫丁○○爸爸，叫丙○○○媽媽等語
    （詳偵續字第八三頁）。證人乙○○即臺北銀行南港分行駐
    衛警於民事給付票款訴訟作證時亦稱被告及丙○○○為「盧
    先生」、「盧太太」等語（詳湖簡字民事卷影本第一五七頁
    ）。另有被告與丙○○○一同參加郭黃美對女兒喜宴之照片
    （見偵字卷第一五五頁）及出遊之照片（見偵續字卷第一０
    六頁）在卷可佐。依上揭證人之證述，並參酌上開照片之親
    暱程度，足見被告與丙○○○確有同居關係，對外並以夫妻
    自居。
  (三)證人乙○○於本院證稱：我第一次見到他們（指被告與丙○○○）的時候，是告訴人來找我幫她看，說她與被告要合作
    清潔公司，要給她多少利潤，填了二張本票，是被告跟告訴
    人借錢，借錢人寫在上面，寫顛倒了，被告夫妻本來不敢進
    來，是告訴人一直叫他們進來，我有跟被告說寫錯了，後來
    被告有拿公司票要跟告訴人調現，告訴人拿給我看，我說這
    是客票要背書，被告與丙○○○就有在票背面背書，丙○○○是用簽名，被告則用印章蓋（詳本院卷第五三頁）。再證
    人乙○○於上開民事給付票款事件審理時亦證稱：我知道（
    甲○○、盧先生及太太）他們三人之間的債務問題，甲○○
    寫匯款單的時候，都是請我幫她寫的。我見過丁○○很多次
    ，自從他們三人有金錢往來的時候都是一起過來，我看到他
    們一起往來大約有一年以上。盧先生及太太拿了一張支票給
    甲○○，我有問甲○○匯款單上要寫多少錢，她說就如支票
    上的金額，我看到是公司票，我就提醒甲○○說是公司票，
    要請被告（盧先生、太太）二人背書，盧太太就在背面簽了
    許阿蓮，丁○○說他有帶章就蓋章，這樣的情形有好多次。
    匯款的帳戶是盧先生提供給我的，我照著寫，有的時候是拿
    現金，是甲○○拿了提款條去領錢，被告盧先生及太太坐在
    旁邊等她。我有看到甲○○將現金拿給丁○○等語（詳湖簡
    字民事卷影本第一五七頁）。又被告及丙○○○，另曾持發
    票人為展霈企業有限公司之支票共十二紙向告訴人調借現金
    ，並由被告於支票背面蓋章、丙○○○以「許阿蓮」名義簽
    名背書，嗣該等支票均遭退票，經告訴人對被告、丙○○○
    、展霈企業有限公司提起給付票款之民事訴訟，被告於九十
    年十一月一日該訴訟審理時對上開支票背面「丁○○」之印
    章係其所有乙節，已加以自認，此有審理筆錄（見湖簡字民
    事卷影本第三四頁）、支票，及退票理由單影本十二紙（見
    偵字卷第六一至七二頁）在卷可稽。可見被告及丙○○○除
    以投資為名自告訴人取得金錢外，並持發票人為展霈企業有
    限公司之支票向告訴人調借現金，並由被告於支票背面蓋章
    、丙○○○以「許阿蓮」名義簽名背書。
  (四)綜上所述，顯見被告與丙○○○係以夫妻自居，丙○○○並
    冒名「許阿蓮」，而被告與丙○○○並一同邀請告訴人投資
    所謂大樓清潔工作，且一同前往向告訴人收款、交付所謂紅
    利，更進而向告訴人索取身分證偽造稱要辦理進入大樓之識
    別證云云，然實際上被告與丙○○○並未從事大樓清潔工作
    ，是被告與丙○○○共同實施詐欺之行為，足堪認定。
  (五)至被告嗣後復翻異前詞，改稱上揭支票背書之印章非伊所有
    ，與伊在銀行開戶之印鑑章不符，當日之自認係出於錯誤云
    云。惟印章攸關本人權益甚鉅，一般人均會仔細辨認，鮮有
    誤認之情形，況被告於被訴給付票款之事件應訴時，明知告
    訴人係依據背書之票據關係請求給付票款，豈有不更加小心
    檢視之理？是被告辯稱其始初之自認係出於錯誤云云，已核
    與常理有違，自不足採信。且一人同時使用多個印章者，大
    有人在，自亦不得以上開支票背面之印章與被告使用之銀行
    印鑑不符，即認非屬被告之印章，故被告所稱背書之印章非
    其所有云云，要屬避重就輕之詞，不足採信。
  (六)再告訴人於交付投資款時，雖僅由丙○○○在收據上簽名，
    而未要求被告亦一同簽名，惟此要屬告訴人保全證據之疏漏
    ，尚難憑此認定投資一事與被告無關。而告訴人稱：因被告
    與丙○○○是夫妻，所以我就當然讓（丙○○○）一個人簽
    名等語（詳原審卷第六五頁），核與一般於夫妻共同負擔債
    務時，由其中一人具名簽立債權憑證之社會常情，並不相悖
    。且告訴人係經營美髮店，知識程度不高，不知妥適保全權
    利，亦屬常情，此觀被告及丙○○○以客票向告訴人借款時
    ，尚需臺北銀行南港分行駐衛警乙○○提醒，告訴人始知要
    求被告及丙○○○在支票背面背書一節，益可得見。是自不
    得以被告未於收據簽名即認其與本件無關。至於丙○○○在
    收據上簽署「許阿蓮」之原因為何，被告未必知情，是此部
    分自難認被告有何偽造文書罪行，附此敘明。
  (七)又被告之妻盧劉雲英於偵查中雖證稱：伊與丁○○結婚三十
    幾年，感情不錯，丁○○沒有出軌過，結婚至今均有住在一
    起，丁○○每天都回家住云云。惟經檢察官提示被告與丙○○○一同出遊之照片二幀（見偵續字卷第一０六頁）供盧劉
    雲英指認，其竟稱：看不出其先生丁○○是照片上的哪一位
    云云，並搖頭表示不能確定照片上穿白色Ｔ恤之男子是其先
    生丁○○，顯係故意規避問題，其有迴護被告之意甚明。另
    經原審函詢臺大醫院有關被告之子盧發達之住院紀錄，其先
    後於八十七年九月三十日至十月二十三日、八十八年十一月
    十七日至十二月十日、八十九年一月三日至一月七日、八十
    九年三月十四日至八月一日、八十九年八月十四日至九十年
    一月二十二日住院，此固有臺大醫院九十四年九月九日校附
    醫祕字第0940209925號函乙紙在卷可憑（見原審卷第三八頁
    ），然此僅能證明盧發達曾因病住院，尚難遽認被告於此期
    間終日在臺大醫院照護盧發達，未曾離開，自難據此認定被
    告於其子盧發達住院期間不可能向告訴人施詐。
  (八)另被告與丙○○○等曾給付告訴人九、十萬元「紅利」，惟
    被告等既未經營清潔工作，其等所稱「紅利」者，亦係虛偽
    ，無非係作為誘使告訴人繼續投資大筆金錢之誘餌，係其等
    行騙之手段之一，自不得以其等曾給付「紅利」而認非屬詐
    欺。
  (九)辯護人雖復以：告訴人於偵查中稱其自己至汐止農會領款四
    、五次，要女兒丁愛真領款四、五次，錢都是其本人交付丁○○、丙○○○云云；丁愛真於偵查中則稱告訴人於八十八
    年間曾要其領錢，有十次左右，領錢回來交給伊母親甲○○
    ，再交到丁○○手上云云；及證人戊○○於偵查中稱：去理
    髮時看到丁○○、丙○○○叫甲○○入股，不久甲○○就叫
    丁愛真領錢回來給丁○○、丙○○○云云，其等三人就交錢
    之情節所供歧異。且告訴人指稱丙○○○係於八十八年十月
    二十日即已邀請其投資云云，與證人戊○○證稱其於八十九
    年農曆年前在告訴人店內聽聞被告及丙○○○與告訴人商談
    要標大樓清潔工作邀告訴人入股之事云云，亦不一致。又告
    訴人之汐止農會帳戶於八十八年間並無如丁愛真所言有提領
    十次、金額共五百多萬元之情形，足認告訴人、丁愛真、薜
    信義等所言係虛構，被告未曾與丙○○○一同至千蓉美髮店
    向告訴人取款云云為辯。惟查告訴人提領存款交付被告及丙○○○之時間在八十八、八十九年間，時日已久，告訴人及
    證人丁愛真、戊○○等對領款次數、時間及被告、丙○○○
    邀告訴人入股投資之時間記憶不清致陳述有少許出入，尚不
    違反常理。再本件投資人係告訴人，投資款項亦由其支付，
    故不論告訴人之女丁愛真依告訴人之指示提款後，係先交告
    訴人再由告訴人交付被告、丙○○○等人，或逕由丁愛真交
    付被告、丙○○○，均無關重要，而核告訴人、證人丁愛真
    、戊○○等所為交款之主要情節，所述均屬相符，自不得以
    告訴人、證人等就上開細節之少許出入，即全盤否定其等證
    言之真實性。況本件告訴人交付被告及丙○○○之投資金額
    ，除自臺北縣汐止農會提領之存款外，並有部分係提領自其
    他銀行或係告訴人本有之現金，故於汐止農會提款之金額少
    於實際投資之金額五百餘萬元，並無不合，自不得以之認為
    告訴人及證人等之陳述不實。
  (十)綜上，被告所辯，均屬卸責之詞，不足採信。本件事證明確
    ，被告犯行堪以認定，自應依法論科。
  (十一)被告聲請傳喚共犯丙○○○到庭證明被告有無與丙○○○對
    外以夫婦自居及共同向告訴人詐財。惟本件有諸多事證足資
    證明被告之犯行，事證已明確，而丙○○○經本院傳喚未到
    庭，本院認無再行傳喚之必要，併此敘明。
二、核被告所為，係犯刑法第三百三十九條第一項之詐欺取財罪
    。被告與丙○○○二人就上開犯行，有犯意聯絡及行為分擔
    ，均為共同正犯。又被告前後多次詐欺行為，時間緊接，所
    犯構成要件相同之罪名，顯係基於概括犯意為之，為連續犯
    ，應依刑法第五十六條之規定論以一罪，並加重其刑。原審
    據以論科，固非無見。惟被告利用告訴人老實識薄，詐取告
    訴人常年為人理髮、洗頭辛苦所得之積蓄，足徵被告惡性極
    重，且詐騙金額高達五百餘萬元，犯罪所生危害頗鉅，犯後
    並一再飾詞卸責態度不佳，且分文未賠償告訴人，原審僅判
    處被告有期徒刑二年六月，稍嫌寬縱。是檢察官上訴指摘原
    審量刑太輕，為有理由。被告上訴否認犯行，雖無理由，惟
    原審判決既有上揭可議之處，自屬無可維持，應由本院撤銷
    改判，並審酌上情及其品行、智識程度、犯罪之動機、手段
    等一切情狀，量處如主文第二項所示之刑，以資懲戒。
據上論斷，應依刑事訴訟法第三百六十九條第一項前段、第三百
六十四條、第二百九十九條第一項前段，刑法第二十八條、第五
十六條、第三百三十九條第一項，罰金罰鍰提高標準條例第一條
前段，判決如主文。
本案經檢察官林慶宗到庭執行職務。
中    華    民    國    95    年    3     月    15    日
                  刑事第十九庭  審判長法  官  林堭儀
                                      法  官  蔡明宏
                                      法  官  陳憲裕
以上正本證明與原本無異。
不得上訴。
                                      書記官  劉育妃
中    華    民    國    95    年    3     月    16    日
附錄本案論罪科刑法條全文：
刑法第339條第1項：
意圖為自己或第三人不法之所有，以詐術使人將本人或第三人之
物交付者，處5年以下有期徒刑、拘役或科或併科1千元以下罰金
。
以前項方法得財產上不法之利益或使第三人得之者，亦同。
前二項之未遂犯罰之。
 附表
┌───┬──────┬──────┬─────────┐
│編  號│ 日       期│ 金      額 │ 支  付  方  式   │
│      │            │（新台幣）  │                  │
├───┼──────┼──────┼─────────┤
│  一  │88年10月20日│150,000元   │汐止農會提款付現  │                                   │
├───┼──────┼──────┼─────────┤
│  二  │88年10月22日│40,000元    │     同上         │                                   │
├───┼──────┼──────┼─────────┤
│  三  │88年10月29日│300,000元   │     同上         │
├───┼──────┼──────┼─────────┤
│  四  │88年11月10日│300,000元   │汐止農會提款付現  │
│      │            │            │及現金支付        │
├───┼──────┼──────┼─────────┤
│  五  │89年2月1日  │200,000元   │汐止農會提款付現  │
├───┼──────┼──────┼─────────┤
│  六  │89年2月17日 │240,000元   │     同上         │
├───┼──────┼──────┼─────────┤
│  七  │89年2月20日 │380,000元   │汐止農會提款付現  │
│      │            │            │及現金支付        │
├───┼──────┼──────┼─────────┤
│  八  │89年3月8日  │370,000元   │汐止農會提款付現  │
├───┼──────┼──────┼─────────┤
│  九  │89年3月15日 │378,000元   │     同上         │
├───┼──────┼──────┼─────────┤
│  十  │89年3月17日 │240,000元   │臺北銀行提款付現  │
├───┼──────┼──────┼─────────┤
│  十  │89年3月22日 │380,000元   │汐止農會提款付現  │
│  一  │            │            │                  │
├───┼──────┼──────┼─────────┤
│  十  │89年3月24日 │240,000元   │汐止農會提款付現  │
│  二  │            │            │及現金支付        │
├───┼──────┼──────┼─────────┤
│  十  │89年4月5日  │600,000元   │汐止農會提款付現  │
│  三  │            │            │                  │
├───┼──────┼──────┼─────────┤
│  十  │89年4月6日  │480,000元   │汐止農會提款付現  │
│  四  │            │            │及臺北銀行提款付現│
├───┼──────┼──────┼─────────┤
│  十  │89年4月21日 │370,000元   │中國信託松山分行  │
│  五  │            │            │提款付現          │
├───┼──────┼──────┼─────────┤
│  十  │89年4月27日 │370,000元   │汐止農會提款付現  │
│  六  │            │            │及南港郵局提款付現│
├───┼──────┼──────┼─────────┤
│  十  │89年4月28日 │480,000元   │汐止農會提款付現  │
│  七  │            │            │                  │
├───┴──────┴──────┴─────────┤
│                                                      │
│合計金額：5,518,000元                                 │
└───────────────────────────┘


司法院資訊處製作；財團法人民間司法改革基金會備份。
